臺灣高等法院民事判決
110年度重上字第736號
上  訴  人  彭淑鈴   

訴訟代理人  鍾凱勳律師
            黃姝嫚律師
上  訴  人  劉秋霞  
            鄭毓郡  
            鄭毓暄  
上三人共同
訴訟代理人  嚴逸隆律師
上列當事人間請求清償債務事件，上訴人對於中華民國110年8月
2日臺灣士林地方法院109年度重訴字第162號第一審判決各自提
起上訴，本院於111年10月4日言詞辯論終結，判決如下：
    主      文
原判決關於駁回彭淑鈴後開第二項之訴部分，及訴訟費用之裁判
（除確定部分外）均廢棄。
上開廢棄部分，劉秋霞應與鄭毓郡、鄭毓暄連帶給付新臺幣壹仟
參佰萬元，及自民國一百零九年三月一日起至清償日止按週年利
率百分之五計算之利息。
劉秋霞、鄭毓郡、鄭毓暄之上訴駁回。
第一（除確定部分外）、二審訴訟費用，由劉秋霞、鄭毓郡、鄭
毓暄連帶負擔。
本判決第二項所命給付部分，於彭淑鈴以新臺幣肆佰參拾參萬伍
仟元供擔保後得假執行，但劉秋霞、鄭毓郡、鄭毓暄如以新臺幣
壹仟參佰萬元預供擔保，得免為假執行。
    事實及理由
一、上訴人彭淑鈴（下逕稱姓名）主張：訴外人鄭仲勝自民國10
    2年至108年間陸續向伊借款及還款，詳如原判決附表（下稱
    附表）一所載，合計尚積欠新臺幣（下同）1,300萬元未為
    清償（下稱系爭債務）。鄭仲勝已於108年10月25日死亡，
    所遺遺產包括坐落彰化縣○○市○○段○○○段000地號土地所有權
    應有部分10000分之164及其上門牌號碼彰化縣○○市○○路000
    巷00○0號3樓房屋（合稱○○路房地）、坐落同段同小段000-0
    00地號土地及其上門牌號碼彰化縣○○市○○路000號1樓至4樓
    房屋（合稱○○路房地）、有限責任彰化第六信用合作社（下
    稱彰化六信）存款7萬1,004元、國泰世華商業銀行股份有限
    公司（下稱國泰世華銀行）存款10萬8,860元、4萬3,727元
    、1萬0,018元、5萬1,395元、5萬2,974元、兆豐國際商業銀
    行存款6,203元、9,276元、華映投資11,822股價額4萬7,288
    元、敦南投資346股價額1萬4,272元、艾達義齒材料有限公
    司（下稱艾達公司）投資價額950萬9,863元、彰化六信投資
    20股價額9,765元、台化投資463股價額4萬1,114元、寶成投
    資561股價額2萬2,608元、正新投資356股價額1萬6,981元、
    台塑化投資450股價額4萬3,830元，遺產總額合計2,438萬3,
    257元，另有未償債務即彰化六信借款1,388萬4,076元。鄭
    仲勝之繼承人即其妻即上訴人劉秋霞（下逕稱姓名）、其長
    女即上訴人鄭毓郡、次女即鄭毓暄（下均逕稱姓名，與劉秋
    霞合稱劉秋霞等3人）均未聲明拋棄繼承，伊於108年11月18
    日告知劉秋霞，鄭仲勝生前積欠伊系爭債務，並於同年11月
    底寄發存證信函予劉秋霞等3人。詎劉秋霞等3人於本件訴訟
    進行中，於109年4月21日將○○路房地設定抵押權（下稱甲抵
    押權）予華南銀行進行增貸，扣除償還鄭仲勝原有之彰化六
    信債務後，餘款429萬餘元用於清償鄭毓郡所有坐落臺北市○
    ○區○○段0○段0000地號土地所有權應有部分100000分之5090
    、同小段00地號土地所有權應有部分100000分之5090及其上
    門牌號碼臺北市○○區○○路0段00巷00號4樓房屋（下稱○○○房
    地）之房貸，未清償其他鄭仲勝生前之債權；於109年4月21
    日將○○路房地設定650萬元之第二順位抵押權（下稱乙抵押
    權）予訴外人劉茗霏；於同年5月5日將○○路房地設定1,300
    萬元之第二順位抵押權（下稱丙抵押權）予劉茗霏。惟劉茗
    霏於108年11月13日清償艾達公司前於101年4月26日以鄭仲
    勝及劉茗霏擔任連帶保證人向華南銀行貸款1,000萬元之借
    款餘額999萬7,280元，該貸款主債務人為艾達公司，並非鄭
    仲勝，劉茗霏本負清償之責，非劉秋霞等3人向劉茗霏借款
    以清償該債務，自無需設定乙、丙抵押權予劉茗霏。遑論設
    定乙、丙抵押權之日期，與劉茗霏償還該債務日期已間隔半
    年以上，擔保債權總額合計1,950萬元，為劉茗霏清償該債
    務金額之2倍。又劉秋霞等3人自109年7月間起以其等、訴外
    人萬寧生物科技股份有限公司（下稱萬寧公司）、劉茗霏、
    鄭瑞祥之名義，聲請法院核發附表二所示之支付命令，其中
    聲請人劉茗霏、鄭瑞祥為劉秋霞等3人親屬，劉茗霏同時擔
    任萬寧公司之監察人，均僅略稱鄭仲勝生前曾向其等借款，
    檢附數年前之匯款單據，劉秋霞等3人向國稅局申報鄭仲勝
    未償債務亦無上開支付命令所載借款，上開支付命令所載借
    款顯然不實。劉秋霞等3人隱匿遺產情節重大、意圖詐害伊
    系爭債權而為遺產之處分，致伊無法自鄭仲勝所遺遺產取償
    ，依民法第1163條第1款、第3款規定，不得主張民法第1148
    條第2項所定限定繼承之利益。爰依民法第478條及繼承之法
    律關係，聲明：劉秋霞等3人應連帶給付伊1,300萬元，及自
    109年3月1日起至清償日止按週年利率5%計算之利息（彭淑
    鈴請求逾上開利息被駁回部分，未據聲明不服，非本院審理
    範圍，下不贅述）。
二、劉秋霞等3人則以：消費借貸應具備「要物性」方得成立，
    縱借據書面記載結算文字，最終仍以實際交付借用人之金額
    為準。彭淑鈴未能舉證證明其曾於107年8月15日、108年5月
    28日分別以現金交付借款170萬元、100萬元合計270萬元予
    鄭仲勝，此部分請求難認有理由。又民法第1163條所謂隱匿
    遺產、意圖詐害債權人之權利而為遺產之處分，非僅以繼承
    人有該等客觀事實存在為已足，尚須主觀上有隱匿遺產、詐
    害債權人權利之意圖，始足當之。法律並未禁止繼承人就遺
    產為處分，伊等雖將鄭仲勝所遺房地為增貸後將借款用於償
    還鄭毓郡○○路房地之房貸，此舉使○○路房地至少尚有2,300
    萬元之價值，遠超過彭淑鈴所主張系爭債務，其仍可依民法
    第1162條之2第1項及第2項規定求償，伊等並無詐害彭淑鈴
    系爭債權可言。又抵押權之設定登記，均有地政登記公示資
    料可資查詢，無隱匿之可能。另附表二所示支付命令部分，
    僅係因債權人聲請強制執行遺產時，欲參與分配時形式上須
    具備而聲請，以備將來參與分配之用。彭淑鈴若對上開支付
    命令債權真偽有疑義，自得提起確認債權存否之訴加以釐清
    ，難認彭淑鈴系爭債權因上開支付命令客觀上受有何損害或
    詐害等語，資為抗辯。
三、原審判決彭淑鈴一部勝訴，一部敗訴，即判命劉秋霞應於繼
    承被繼承人鄭仲勝之遺產範圍內，與鄭毓郡、鄭毓暄連帶給
    付彭淑鈴1,300萬元，及自109年3月1日起至清償日止按週年
    利率5%計算之利息，另駁回彭淑鈴其餘請求。彭淑鈴就其敗
    訴部分聲明不服，提起上訴，聲明請求：㈠原判決關於駁回
    彭淑鈴後開第2項之訴部分廢棄。㈡上開廢棄部分，劉秋霞應
    與鄭毓郡、鄭毓暄連帶給付彭淑鈴1,300萬元，及自109年3
    月1日起至清償日止按週年利率5%計算之利息。㈢願供擔保請
    准宣告假執行。劉秋霞於本院答辯聲明：㈠上訴駁回。㈡如受
    不利判決，願供擔保請准宣告免為假執行。另劉秋霞等3人
    就其敗訴部分聲明不服，提起上訴，聲明請求：㈠原判決不
    利於劉秋霞等3人部分廢棄。㈡上開廢棄部分，彭淑鈴在第一
    審之訴駁回。彭淑鈴則於本院答辯聲明：上訴駁回。
四、兩造不爭執事項（見本院卷二第216頁）：
(一)鄭仲勝已於108年10月25日死亡，劉秋霞、鄭毓郡、鄭毓暄
    分別為其妻、長女、次女，為其全體繼承人，均未聲明拋棄
    繼承。
(二)鄭仲勝所遺遺產有○○路房地、○○路房地、彰化六信存款7萬1
    ,004元、國泰世華銀行存款10萬8,860元、4萬3,727元、1萬
    0,018元、5萬1,395元、5萬2,974元、兆豐國際商業銀行存
    款6,203元、9,276元、華映投資11,822股價額4萬7,288元、
    敦南投資346股價額1萬4,272元、艾達公司投資價額950萬9,
    863元、彰化六信投資20股價額9,765元、台化投資463股價
    額4萬1,114元、寶成投資561股價額2萬2,608元、正新投資3
    56股價額1萬6,981元、台塑化投資450股價額4萬3,830元，
    遺產總額合計僅2,438萬3,257元，另有未償債務即彰化六信
    借款1,388萬4,076元（見本院卷一第267頁）。
(三)附表一所示彭淑鈴及鄭仲勝各自交付金錢予對方之事實，劉
    秋霞等3人僅爭執「107年8月15日彭淑鈴以現金交付170萬元
    予鄭仲勝」及「108年5月28日彭淑鈴以現金交付100萬元予
    鄭仲勝」，其餘均不爭執。
(四)鄭仲勝於108年8月12日親自簽立借據（原審卷一第121頁，
    下稱系爭借據）並蓋章於其上。
(五)艾達公司向華南銀行貸款1,000萬元，由鄭仲勝及劉茗霏擔
    任連帶保證人，鄭仲勝於108年10月25日死亡後，劉茗霏於1
    08年11月13日清償上開債務餘額999萬7,280元。
(六)繼承人自被繼承人鄭仲勝108年10月25日死亡後，共同額外
    繳還鄭毓郡所有○○路房地之銀行房貸：108年11月21日3筆合
    計800萬元、109年3月12日206萬元、109年5月4日478萬元。
五、彭淑鈴主張：鄭仲勝積欠伊系爭債務，劉秋霞等3人將鄭仲
    勝所遺遺產設定甲、乙、丙抵押權，屬隱匿遺產情節重大、
    意圖詐害伊借款債權而為遺產之處分，依民法第1163條第1
    款、第3款規定，不得主張民法第1148條第2項所定限定繼承
    之利益。爰依民法第478條及繼承之法律關係，請求劉秋霞
    等3人連帶給付伊1,300萬元本息等語，為劉秋霞等3人所否
    認，並以前詞置辯。茲查：
(一)劉秋霞等3人之被繼承人鄭仲勝是否對彭淑鈴負有1,300萬元
    之借款債務？
  1.按稱消費借貸者，謂當事人一方移轉金錢或其他代替物之所
    有權於他方，而約定他方以種類、品質、數量相同之物返還
    之契約，民法第474條第1項定有明文。次按當事人主張與他
    方有消費借貸關係存在者，固應就借貸意思表示互相合致及
    借款業已交付之事實負舉證責任，惟若貸與人提出由借用人
    出具之文書已載明積欠借款之事實，或載明借款金額及親收
    足訖無訛，或依所載明之事項足以推知貸與人已交付借用物
    者，應解為貸與人就要物性之具備，已盡舉證責任（最高法
    院69年度台上字第3546號判決、86年度台上字第3880號判決
    要旨參照）。
　2.彭淑鈴主張鄭仲勝自102年至108年間陸續向伊借款及還款如
    附表一所示，尚欠共1,300萬元未清償等情，業據提出兩造
    不爭執鄭仲勝於108年8月12日親自簽立並蓋章、記載：「本
    人鄭仲勝（身分證0000000000）於中華民國一零八年八月十
    二日止共向彭淑鈴小姐為艾達義齒有限公司使用周轉共計新
    台幣一千三百萬元整並收訖…本據取代中華民國一百零八年
    八月十二日前之所有單據」等語之系爭借據、匯款單、存款
    交易明細為證（見原審卷一第85至121頁）。劉秋霞等3人對
    附表一所示彭淑鈴匯款予鄭仲勝部分不爭執（見兩造不爭執
    事項㈢）。且彭淑鈴主張伊於108年6月15日以通訊軟體通知
    鄭仲勝利息匯入伊郵局帳戶，鄭仲勝於同年7月3日匯款13萬
    元利息予伊郵局帳戶，而伊與鄭仲勝間約定之利息係以月息
    1%計算（詳後述3.⑷），可見鄭仲勝當時確仍積欠伊1,300萬
    元等情，並提出彭淑鈴與鄭仲勝間記載：「麻煩您每月利息
    打到這！！」等語之通訊軟體對話紀錄、交易明細為證（見
    原審卷一第415、417頁）。堪認鄭仲勝確有陸續向彭淑鈴借
    款，雙方於108年8月12日結算時，合計共1,300萬元，且彭
    淑玲自102年至108年間已給付鄭仲勝共1,300萬元借款。
　3.彭淑玲主張先後於107年8月15日、108年5月28日各給付現金
    170萬元、100萬元予鄭仲勝部分，雖為劉秋霞等3人所否認
    。惟查：
  ⑴系爭借據記載：「本人鄭仲勝...於中華民國一零八年八月十
    二日止共向彭淑鈴小姐為艾達義齒有限公司使用周轉共計新
    台幣一千三百萬元整並『收訖』…」等語（見原審卷一第121頁
    ），已載明鄭仲勝向彭淑鈴所借款項1,300萬元已收訖無訛
    。
　⑵彭淑鈴主張鄭仲勝於107年8月14日表明需要170萬元，伊於翌
    日即同年8月15日交付現金170萬元予鄭仲勝，業據提出鄭仲
    勝傳送予彭淑玲：「170」，彭淑玲則回稱「嗯」、「需要
    多少時間」等語之Line通訊軟體對話紀錄（見原審卷一第35
    7頁）為憑。
　⑶彭淑鈴主張鄭仲勝於108年5月28日撥電話向伊借款100萬元，
    伊當日旋交付100萬元現金予鄭仲勝，鄭仲勝並因尚積欠伊1
    ,200萬元借款未償，當場從100萬元現金取出12萬元（即月
    息1%之利息）交付伊，其餘現金便由鄭仲勝攜回，鄭仲勝於
    隔日即同年5月29日即以現金方式存入該85萬元，並提出與
    鄭仲勝間之LINE通話紀錄、第一銀行交易明細為證（見原審
    卷一第357頁、卷二第254頁）。
　⑷又彭淑鈴主張①鄭仲勝於103年7月7日時尚欠伊250萬元，依約
    定應給付伊2萬5,000元利息，鄭仲勝乃於同年7月7日還款50
    萬元同時，匯付2萬5,000元之利息予伊，並提出鄭仲勝於同
    年6月27日（記載「鄭仲勝，五十萬，下週五連利息一起還
    」等語）、同年7月7日（記載「五十二萬五千，請查收，兩
    萬五是利息」等語）寄發給彭淑鈴之簡訊為據（見本院卷一
    第327、329頁)。②鄭仲勝在106年2月6日時尚欠伊900萬元，
    依約定應給付伊9萬元之利息，鄭仲勝於同年2月6日還款500
    萬元同時，匯付9萬元利息予伊，並提出交易明細為據(見原
    審卷一第109頁)。③鄭仲勝為替艾達公司作帳，於105年12月
    30日向伊借款，並於4日後還款500萬元（未列於附表一），
    劉秋霞等3人亦不爭執該筆係已償還之借款（見原審卷一第2
    70、271頁），對應附表一之往來紀錄，鄭仲勝在106年1月3
    日前原本尚欠之900萬元加上前開500萬元借款，尚欠伊1,40
    0萬元未償，依約定應給付14萬元之利息，鄭仲勝並於106年
    1月3日還款500萬元之同時，匯付14萬元利息予伊，有存摺
    節本可參（見原審卷一第276頁）。基上，堪認彭淑鈴主張
    鄭仲勝為給付利息，於108年5月28日交付100萬元現金予鄭
    仲勝時，因尚欠1,200萬元，故抽出利息12萬元予伊乙情，
    亦符合前述交付1%利息之情形。
  ⑸據上，足見彭淑鈴主張確有給付鄭仲勝現金270萬元，與前開
    匯款合計共1,300萬元借款予鄭仲勝乙節，應非子虛。劉秋
    霞等3人雖抗辯該金額是否包含民間慣例預扣利息實有不明
    云云，然彭淑鈴主張確有給付鄭仲勝1,300萬元借款乙節，
    已盡舉證之責，劉秋霞等3人未舉證證明彭淑鈴有預扣利息
    之情形，其等是項抗辯，自不足採
　4.從而，彭淑鈴主張劉秋霞等3人之被繼承人鄭仲勝積欠伊1,3
    00萬元之系爭債務，應屬有據。　　　
(二)劉秋霞等3人就系爭債務得否主張民法第1148條第2項所定限
    定繼承之利益？劉秋霞等3人有無民法第1163條第1款、第3
    款之情事？　　
　1.按繼承人自繼承開始時，除本法另有規定外，承受被繼承人
    財產上之一切權利、義務，但權利、義務專屬於被繼承人本
    身者，不在此限；繼承人對於被繼承人之債務，以因繼承所
    得遺產為限，負清償責任，民法第1148條第1項、第2項分別
    定有明文。次按繼承人隱匿遺產情節重大、意圖詐害被繼承
    人之債權人之權利而為遺產之處分者，不得主張民法第1148
    條第2項所定之利益，民法第1163條第1款、第3款亦定有明
    文。所謂隱匿遺產或在遺產清冊為虛偽記載情節重大，或意
    圖詐害債權人之權利而為處分遺產，非僅以繼承人有該等客
    觀事實存在為已足，尚須其明知被繼承人有該遺產，且主觀
    上有隱匿遺產、虛偽記載之故意或詐害債權人權利之意圖，
    始足當之（最高法院104年度台簡抗字第172號裁判要旨可資
    參照）。
　2.經查：
　⑴鄭仲勝於108年10月25日死亡，其繼承人即其妻劉秋霞、其長
    女鄭毓郡、其次女鄭毓暄並未聲明拋棄繼承；鄭仲勝之遺產
    有○○路房地、○○路房地、彰化六信等金融機構存款、投資等
    ，合計2,438萬3,257元，另有未償債務即彰化六信借款1,38
    8萬4,076元，為兩造所不爭執（見兩造不爭執事項㈠、㈡）。
　⑵又○○路房地於109年4月1日因分割繼承登記為鄭毓郡所有，○○
    路房地亦於同日因分割繼承登記為鄭毓暄所有，可見劉秋霞
    等3人合意分割鄭仲勝之遺產，由鄭毓郡取得系爭○○路房地
    ，鄭毓暄取得系爭○○路房地，有○○路房地、○○路房地土地及
    建物登記謄本可稽（見原審卷一第123至137頁）。鄭毓郡於
    同年4月21日設定登記甲抵押權予華南銀行，以擔保對於華
    南銀行現在（包括過去所負現在尚未清償）及將來在最高限
    額2,184萬元內之債務，華南銀行於同年4月27日核貸撥款1,
    820萬元，其中1,390萬4,362元用於清償○○路房地先前於106
    年1月24日設定登記擔保債權總金額1,800萬元之最高限額抵
    押權予彰化六信之貸款餘額；鄭毓暄亦於同年4月21日設定
    登記乙抵押權予劉茗霏，以擔保對於劉茗霏現在（包括過去
    所負現在尚未清償）及將來在最高限額650萬元內之債務，
    有土地及建物登記謄本、抵押權設定契約書、聯立會計師事
    務所109年3月13日函、華南銀行東湖分行110年12月30日函
    （見原審卷一第123至145、182頁、卷二第46至48、56至58
    頁、本院卷一第221至223頁）可稽。鄭毓郡復於109年5月5
    日就○○路房地設定登記丙抵押權予劉茗霏，以擔保對於劉茗
    霏現在（包括過去所負現在尚未清償）及將來在最高限額1,
    300萬元內之債務，此有土地及建物登記謄本（見原審卷一
    第131至137頁）、抵押權設定契約書（見原審卷二第68至70
    頁）可稽。
　⑶彭淑玲於108年12月9日聲請原法院對劉秋霞3人發108年度司
    促字第16812號支付命令，經原法院於109年1月31日送達劉
    秋霞等3人（見原審司促字卷第28至30頁），劉秋霞等3人並
    已於法定期間內之109年2月5日提出異議（見原審卷一第11
    、21、23頁），依民事訴訟法第519條第1項規定，以該支付
    命令之聲請視為起訴，劉秋霞等3人於109年1月31日已知悉
    彭淑鈴主張鄭仲勝積欠其系爭借款債務1,300萬元。
　⑷劉秋霞為鄭仲勝之配偶，為鄭毓郡、鄭毓暄之母親。鄭仲勝
    死亡後，劉秋霞負責遺產稅申報，遺囑執行人或遺產管理人
    為劉秋霞，納稅義務人或代表人為劉秋霞（見原審卷一第33
    9、344頁）。且證人即代辦甲、乙、丙抵押權設定事宜之代
    書陳正志證稱：伊沒有跟鄭毓暄、鄭毓郡連絡過，都是她們
    媽媽劉秋霞或劉茗霏跟伊接洽等語（見本院卷二第14頁）。
    鄭毓郡設定丙抵押權時，所提供之印鑑證明亦係由劉秋霞申
    請並領取（見原審卷二第72頁）。可見辦理分割繼承登記、
    設定甲、乙、丙抵押權，乃劉秋霞等3人共同規劃辦理。
　⑸據上，可知劉秋霞等3人於鄭仲勝死亡後，明知○○路房地、○○
    路房地為鄭仲勝所遺遺產，且109年1月31日已知悉彭淑鈴主
    張對鄭仲勝有系爭債務後，於同年4月1日辦理分割繼承登記
    ，由鄭毓郡取得○○路房地，鄭毓暄取得○○路房地，鄭毓郡、
    鄭毓暄並於同年4月21日分別設定登記甲（擔保債權金額2,1
    84萬元）、乙抵押權（擔保債權金額650萬元），鄭毓郡於
    同年5月5日設定登記丙抵押權（擔保債權金額1,300萬元）
    。且劉秋霞等3人並抗辯鄭仲勝另尚有如附表二所示支付命
    令所載各項債務，並提出支付命令（見原審卷一第321至331
    頁）為憑，且經原審調取各該支付命令核閱無訛，合計債權
    金額高達3千餘萬元。劉秋霞等3人前開分割繼承及設定甲、
    乙、丙抵押權之行為，顯然導致彭淑鈴對鄭仲勝遺產於強制
    執行程序可獲分配金額減少或無法獲分配。堪認劉秋霞等3
    人乃意圖詐害彭淑鈴系爭債權而為前開分割繼承及設定甲、
    乙、丙抵押權之行為。彭淑鈴主張劉秋霞等3人依民法第116
    3條第3款規定，不得主張民法第1148條第2項所定限定繼承
    之利益，應屬有據。
　3.劉秋霞等3人抗辯法律並未禁止繼承人就遺產為處分，且伊
    等將鄭仲勝所遺房地增貸後將借款用於償還鄭毓郡○○路房地
    之房貸，使○○路房地尚有2,300萬元之價值，遠超過彭淑鈴
    所主張系爭債務，其仍可依民法第1162條之2第1項及第2項
    規定求償，伊等並無詐害彭淑鈴系爭債權云云。惟查：
　⑴觀諸民法第1163條之立法理由稱：「本次修法已於第1148條
    第2項明定繼承人對於被繼承人之債務僅以所得遺產為限負
    清償責任，繼承人卻有隱匿遺產情節重大、在遺產清冊為虛
    偽之記載情節重大或意圖詐害被繼承人之債權人之權利而為
    遺產之處分等情事之一，自應維持原條文，明定該繼承人不
    得主張限定責任利益，爰參考法國民法第792條及德國民法
    第2005條之規定，修正第1項規定，明定繼承人如有上述情
    事之一者，對於被繼承人之債務應概括承受，不得主張第11
    48條第2項所定有限責任之利益，以遏止繼承人此等惡性行
    為，並兼顧被繼承人債權人之權益」，可知民法第1163條之
    規定係為遏止繼承人意圖詐害被繼承人之債權人、或隱匿可
    處分之遺產等蓄意且惡性重大之行為。故法律固未禁止繼承
    人就遺產為處分行為，惟繼承人意圖詐害被繼承人之債權人
    之權利而為遺產之處分，繼承人即不得對被繼承人之遺產享
    有限定繼承之利益。
　⑵次按限定繼承之繼承人，就被繼承人之債務，僅負以遺產為
    限度之物的有限責任，並在民法第1157條所定之一定期限屆
    滿前，不得對於被繼承人之任何債權人償還債務，於該期限
    屆滿後，對於在該一定期限內報明之債權及繼承人所已知之
    債權，除有害及優先權人之利益外，均應按其數額，比例計
    算，以遺產分別償還；且非依規定償還債務後，不得對受遺
    贈人交付遺贈。此觀民法第1148條第2項、第1158條、第115
    9條第1項、第1160條規定自明。足見繼承人自繼承開始時，
    依民法第1148條第1項前段規定雖承受被繼承人財產上之一
    切權利義務，遺產雖歸屬繼承人所有，如被繼承人之債權人
    及繼承人之債權人分別向繼承人求償，繼承人如欲以所繼承
    遺產對自己之債權人清償，仍須對被繼承人債權人之全部債
    權，按其數額，比例計算，以遺產分別償還，交付遺贈物後
    ，仍有賸餘時，始得以之清償自己之債權人（最高法院109
    年度台上字第1419號民事判決意旨參照）。
　⑶查○○路房地於鄭仲勝死亡前，於106年1月24日設定有抵押權
    人為彰化六信、擔保債權金額為1,800萬元之最高限額抵押
    權，彰化六信債權金額為借款1,388萬4,076元，為兩造所不
    爭執（見兩造不爭執事項㈡），並有土地及建物登記謄本、
    聯立會計師事務所110年12月27日函可稽（見原審卷一第139
    至145頁、本院卷一第267頁）。劉秋霞等3人合意由鄭毓郡
    於109年4月1日以分割繼承為原因，登記為○○路房地所有權
    人後，以○○路房地向華南銀行申請房貸1,820萬元，經華南
    銀行於同年4月27日核貸1,820萬元，其中1,390萬4,362元代
    償前順位鄭仲勝對彰化六信之借款；剩餘429萬5,638元轉入
    鄭毓郡名下帳戶，再轉出匯入鄭毓郡台北富邦商業銀行仁愛
    分行帳戶，並有華南銀行東湖分行110年3月11日函、110年1
    2月30日函（見原審卷二第334頁、本院卷一第221頁）。鄭
    毓郡並將剩餘款項用以清償自己名下○○路房地之債務（見兩
    造不爭執事項㈥）。且劉秋霞等3人既稱鄭仲勝另尚有附表二
    所示支付命令所載各項債務。則○○路房地於鄭仲勝死亡時，
    原本僅餘1,388萬餘元之債務，劉秋霞等3人辦理分割繼承，
    鄭毓郡於同年4月21日設定登記甲抵押權予華南銀行，以擔
    保對於華南銀行現在（包括過去所負現在尚未清償）及將來
    在最高限額2,184萬元內之債務，華南銀行於同年4月27日核
    貸撥款1,820萬元，其中1,390萬4,362元用於清償○○路房地
    先前於106年1月24日設定登記擔保債權總金額1,800萬元之
    最高限額抵押權予彰化六信之貸款餘額，其餘部分用以清償
    非鄭仲勝之債務，劉秋霞等3人顯然未按已知之被繼承人債
    權數額，比例計算，以遺產分別償還，且於○○路房地增加抵
    押權設定之擔保債權金額，影響鄭仲勝之債權人原本由遺產
    可獲分配之數額，導致彭叔鈴系爭債權不能或減少受償，自
    係侵害被繼承人之債權人之債權。
　⑷劉秋霞等3人抗辯鄭毓郡為劉茗霏於遺產上設定抵押權使其優
    先受償，而令其他債權人原應平等比例分配遺產，彭淑鈴就
    此應受清償而未受償之部分得向劉秋霞等3人固有財產取償
    ，而鄭毓郡固有財產不記在職醫師收入及其他，至少尚有2,
    300萬元價值，彭淑鈴平等比例分配遺產數額之權利因劉茗
    霏抵押權而受影響依法既得就鄭毓郡固有財產取償，未受有
    損害云云，固提出清償證明、不動產登記謄本、匯豐銀行房
    貸餘額證明書暨歷史還款紀錄（見原審卷一第379至399頁）
    為據。惟按繼承人對於被繼承人之債務，以因繼承所得遺產
    為限，負清償責任，為98年6月10日修正公布施行之民法第1
    148條第2項所明定。準此，繼承發生於新法施行後者，於法
    院依民法第1163條規定，為繼承人不得享有第1148條第2項
    所定之利益前，繼承人就被繼承人之債務，以因繼承所得遺
    產為限，負清償責任，無待法院另為限定。至同法第1162條
    之1、第1162條之2則係規定：繼承人未開具遺產清冊陳報法
    院者，對於被繼承人債權人之全部債權，仍應按其數額，比
    例計算，以遺產分別償還，若有違反，被繼承人之債權人得
    就遺產應受清償而未受償之部分，對該繼承人行使權利，不
    以所得遺產為限。可見民法第1163條與第1162條之2規定乃
    規範不同之情形。繼承人倘有意圖詐害被繼承人之債權人之
    權利而為遺產之處分，依前說明，繼承人即不得對被繼承人
    之遺產享有限定繼承之利益，尚不得以被繼承人之債權人得
    依民法第1162條之2對繼承人行使權利，即認定被繼承人之
    債權人不得依民法第1163條規定，對繼承人主張不得限定繼
    承之利益。是劉秋霞等3人以彭淑鈴仍可依民法第1162條之2
    第1項及第2項規定求償，限縮彭淑鈴依民法第1163條規定之
    權利，自不足採。
　4.劉秋霞等3人另抗辯因劉茗霏為鄭仲勝代償艾達公司對華南
    銀行之債務，故設定乙、丙抵押權予劉茗霏云云。惟查：
　⑴艾達公司以鄭仲勝及劉茗霏擔任連帶保證人，於101年4月26
    日向華南銀行貸款1,000萬元，鄭仲勝於108年10月25日死亡
    後，劉茗霏於同年11月13日清償上開債務餘額999萬7,280元
    ，為兩造所不爭執，並有華南銀行授信契约書、清償證明可
    稽（見原審卷二第386至393頁、卷一第379頁)。可見該筆債
    務之主債務人為艾達公司，鄭仲勝與劉茗霏則為連帶保證人
    ，劉茗霏身為連帶保證人，對華南銀行負全部清償之責任。
    又艾達公司、鄭仲勝、劉茗霏間，依民法第280條規定，除
    非契約另有訂定外，應平均分擔，且依民法第281條第1項規
    定，劉茗霏得向鄭仲勝請求償還各自分擔之部分。又證人劉
    茗霏證稱：「我只是來提高銀行核准放款，請承辦人之後直
    接找鄭仲勝」係伊姊夫講的，不是伊講的，不是在華南銀行
    現場講的，是在電話中講的，姊夫說這債務是屬於他的；簽
    立時，銀行人員並未跟伊解釋連帶保證人之意等語（見本院
    卷二第10、11頁）。核與證人即華南銀行人員廖胤傑證稱：
    劉茗霏在對保當時，邊簽約邊跟鄭仲勝說借款要鄭仲勝自行
    處理，因一般連帶保證人很少這樣說，所以伊記得，鄭仲勝
    則說他知道；簽授信契約時，有跟劉茗霏說明連帶保證人責
    任等語（見本院卷二第16、17、19頁），全然相悖。證人劉
    茗霏為劉秋霞之妹妹，並係乙、丙抵押權之抵押權人，且自
    承將名下臺北市○○區○○路000號房地出租與華南銀行東湖分
    行（見本院卷二第10頁），證人廖胤傑為華南銀行員工，可
    見證人劉茗霏、廖胤傑所為前開證詞尚難逕予採信，無從據
    以認定鄭仲勝與劉茗霏間有何特別約定。劉秋霞等3人復未
    提出其他證據證明艾達公司、鄭仲勝、劉茗霏間有內部分擔
    約定之意思合致。則依民法第280條、第281條規定，劉茗霏
    僅得就上開清償金額請求鄭仲勝償還3分之1即333萬2,427元
    ，且係普通債權。
　⑵劉秋霞等3人於原審抗辯：鄭仲勝死後，華南銀行向伊請求償
    還債務，斯時伊無法立即籌得現款償債，擔心鄭仲勝父親尚
    在居住及收租之兩處遺產遭到拍賣，遂向劉茗霏籌借現金1,
    000萬元，因該1,000萬元債權係與其他債權人比例分配遺產
    數額，常情無人肯借，故伊承諾會優先清償對劉茗霏之債務
    ，並設定抵押權為擔保；劉茗霏係在鄭仲勝死後借款等語（
    見原審卷一第373、374頁），並未提及鄭仲勝對劉茗霏另有
    500萬元債務。嗣於本院則抗辯：鄭仲勝生前即向劉茗霏借
    款至少500萬元多年未償還，鄭仲勝死亡後，繼承人擔心鄭
    仲勝父親使用之○○路房地遭華南銀行拍賣，加劇喪子之痛，
    故向劉茗霏籌措1,000萬元還債等語（見本院卷一164、165
    頁），並提出原審未提出之匯款申請書、回條聯為據（見本
    院卷一第177頁），惟其中300萬元之匯款對象非鄭仲勝，時
    間為105年及108年，且不影響乙抵押權設定仍係鄭毓暄於鄭
    仲勝死亡後始辦理之登記。證人廖胤傑亦證稱：係因劉茗霏
    通知銀行，銀行始知悉鄭仲勝去世；伊告知劉茗霏如公司沒
    辦法清償，還是會找劉茗霏，因她是連帶保證人，劉茗霏便
    表示她清償；銀行並未發催繳通知給劉茗霏，因尚未逾期，
    又因劉茗霏已經清償債務，銀行也沒有再發催繳通知予鄭仲
    勝之繼承人等語（見本院卷二第18、19頁），顯與劉秋霞等
    3人抗辯係因華南銀行向伊等請求償還債務，始向劉茗霏籌
    借現金1,000萬元還款等節，顯然迥異。是劉秋霞等3人抗辯
    設定乙、丙抵押權予劉茗霏之緣由，難認可採。
　⑶基上，劉茗霏原本僅得就上開清償金額請求鄭仲勝償還3分之
    1即333萬2,427元，且為普通債權，原本僅得與鄭仲勝其他
    債權人比例受償。惟劉秋霞等3人就○○路房地、○○路房地辦
    理分割繼承，並設定乙、丙抵押權予劉茗霏，擔保債權額分
    別為650萬元、1,300萬元，導致彭淑鈴對鄭仲勝遺產於強制
    執行程序可獲分配金額減少或無法獲分配，堪認劉秋霞等3
    人確係意圖詐害鄭仲勝債權人之債權而設定乙、丙抵押權。
　5.據上，彭淑鈴主張劉秋霞等3人意圖詐害被繼承人鄭仲勝之
    債權人之債權而為遺產之處分，依民法第1163條第3款規定
    ，不得主張民法第1148條第2項所定限定繼承之利益，應屬
    有據。
(三)又按借用人應於約定期限內，返還與借用物種類、品質、數
    量相同之物，未定返還期限者，借用人得隨時返還，貸與人
    亦得定1個月以上之相當期限，催告返還，民法第478條定有
    明文。又其經債權人起訴而送達訴狀，或依督促程序送達支
    付命令，或為其他相類之行為者，與催告有同一之效力，民
    法第229條第2項後段定有明文。所謂貸與人得定1個月以上
    之相當期限催告返還，非謂貸與人之催告必須定有期限，祇
    須貸與人有催告之事實，而催告後已逾1個月以上相當期限
    者，即認借用人有返還借用物之義務（最高法院73年台抗字
    第413號判例意旨參照）。查鄭仲勝積欠彭淑鈴系爭債務1,3
    00萬元，未定返還期限，有系爭借據可稽（見原審卷一第12
    1頁）。又彭淑鈴聲請對劉秋霞等3人所發支付命令已於109
    年1月31日送達劉秋霞等3人，業如前述，已發生催告之效果
    ，依前說明，經1個月之相當期限後，劉秋霞等3人應自同年
    3月1日起負遲延責任。
六、綜上所述，彭淑鈴依據消費借貸及繼承之法律關係，請求劉
    秋霞等3人連帶給付1,300萬元，及自109年3月1日起至清償
    日止按週年利率百分之5計算之利息，為有理由，應予准許
    。上開應准許之部分，原審（除確定部分外）就其中劉秋霞
    應與鄭毓郡、鄭毓暄連帶給付1,300萬元本息，為彭淑鈴應
    於繼承被繼承人鄭仲勝之遺產範圍內與鄭毓郡、鄭毓暄連帶
    給付上開本息之判決，尚有未合，彭淑鈴指摘原判決此部分
    不當，求為廢棄，為有理由，爰由本院改判如主文第2項所
    示。至於上開其餘應准許之部分，原審為彭淑鈴勝訴之判決
    並無不合，劉秋霞等3人之上訴，均無理由，應予駁回。又
    本判決所命給付部分，兩造均陳明願供擔保宣告准免假執行
    ，經核均無不合，爰分別酌定相當擔保金額准許之。
七、本件事證已臻明確，兩造其餘之攻擊或防禦方法及所用之證
    據，經本院斟酌後，認為均不足以影響本判決之結果，爰不
    逐一論列，附此敘明。 
八、據上論結，本件彭淑鈴上訴為有理由，劉秋霞等3人上訴則
    為無理由，判決如主文。
中　　華　　民　　國　　111 　年　　10　　月　　25　　日
                  民事第十五庭  
                      審判長法  官  陳慧萍
                            法  官  陳杰正
                            法  官  沈佳宜
正本係照原本作成。
如不服本判決，應於收受送達後20日內向本院提出上訴書狀，其
未表明上訴理由者，應於提出上訴後20日內向本院補提理由書狀
（均須按他造當事人之人數附繕本）上訴時應提出委任律師或具
有律師資格之人之委任狀；委任有律師資格者，另應附具律師資
格證書及釋明委任人與受任人有民事訴訟法第466條之1第1項但
書或第2項所定關係之釋明文書影本。如委任律師提起上訴者，
應一併繳納上訴審裁判費。
中　　華　　民　　國　　111 　年　　10　　月　　25　　日
  　　　　　　　　　　　　　書記官  何敏華